【裁判字號】    98,台上,417
【裁判日期】    980122
【裁判案由】    強盜殺人
【裁判全文】
最高法院刑事判決              九十八年度台上字第四一七號
上  訴  人  甲○○
選任辯護人  許良宇律師
上  訴  人  丙○○
選任辯護人  蘇文奕律師
上  訴  人  乙○○
選任辯護人  張仁懷律師
上列上訴人等因強盜殺人案件，不服台灣高等法院台南分院中華
民國九十七年十月三十日第二審更審判決（九十六年度上重更(三)
字第三九七號，起訴案號：台灣台南地方法院檢察署九十二年度
偵字第九六三一、一０三四六、一０六七九、一三六二八號），
提起上訴，本院判決如下：
    主  文
原判決撤銷，發回台灣高等法院台南分院。
    理  由
本件原判決撤銷第一審關於甲○○、丙○○、乙○○（下稱上訴
人等）擄人勒贖而故意殺人部分之科刑判決，改判均依刑法修正
前牽連犯從一重論上訴人等以共同犯強盜而故意殺人罪，均處無
期徒刑，褫奪公權終身，及為相關沒收之宣告。固非無見。
惟查：一、有罪判決書所記載之犯罪事實，為論罪科刑適用法律
之基礎，故凡於構成要件有關之重要事項，必須詳加認定，明確
記載，並於理由內敘明所憑之證據及認定之理由，且其事實認定
與理由說明，應互相適合，方為合法。倘事實認定與理由說明，
不相一致，或事實與理由欄內之記載，前後齟齬，按諸刑事訴訟
法第三百七十九條第十四款後段規定，均屬判決理由矛盾。原判
決事實欄記載上訴人等於民國九十二年八月十八日上午六時三十
分許，在高雄縣燕巢鄉○○村○○路二十七之六號張秋龍（業經
原審更二審判處加重強盜罪刑確定）租住處，見被害人張丁仁尚
未聯繫上綽號「偉仔」以毒品海洛因替代給付，上訴人等即「共
同基於傷害人之身體之犯意」，分持鋁棒、木棒及不明銳器等物
毆打張丁仁頭部及腳部，致張丁仁頭部受傷血流如注，又因張丁
仁於被毆反抗過程中，咬傷甲○○，上訴人等於共同強盜之犯罪
行為中復「另起共同殺人之犯意聯絡」，由乙○○、甲○○以膠
帶纏繞、封住張丁仁口、鼻部，再以木棒、鋁棒繼續攻擊張丁仁
頭部，導致張丁仁受有鼻子頰管斷裂等傷，終因呼吸道受阻不能
呼吸，而當場窒息死亡等情（見原判決第五頁），明白認定上訴
人等先係「共同基於傷害人之身體之犯意」而毆傷張丁仁，嗣因
張丁仁反抗及咬傷甲○○，始又起意予以殺害；其於理由之論斷
則謂：上訴人等為防止張丁仁再出聲喊救，以免強盜犯行曝光，
乃「基於一個共同意思，一邊持足以傷人（之）鋁棒、木棍毆打
人體脆弱（之）頭部，同時一邊以膠帶，黏貼被害人張丁仁口鼻
部位，使得被害人張丁仁死亡」，足以證明上訴人等有致張丁仁
於死之決心，上訴人等強盜而故意殺人之犯行，事證明確，均堪
認定等語（見原判決第一五頁），似認定上訴人等自始即係基於
殺人之故意，先持棍棒攻打張丁仁之頭部等處成傷，再以膠帶封
住張丁仁之口鼻部位，使之窒息死亡。對於上訴人等如何起意殺
人，其形成殺人犯意之過程及時間，前後認定不相一致，自難謂
無理由矛盾之違誤。二、共同正犯之成立，除共同實行犯罪之行
為外，其就他人之行為負共同之責者，以有意思之聯絡為要件。
若事前並未合謀，實行犯罪行為之際，又係出於行為者獨立之意
思，即不負共同正犯之責。檢察官起訴書就丙○○、甲○○共同
未經許可，持有原判決附表（下稱附表）一所示之槍枝，以及各
該槍枝彈匣內之子彈（以下合稱系爭槍、彈，丙○○、甲○○違
反槍砲彈藥刀械管制條例部分，前經原審上訴審維持第一審有罪
判決而經本院判決駁回上訴確定），於九十二年八月十七日上午
，夥同乙○○、張秋龍在高雄市○○區○○路「頑皮家族休閒育
樂廣場」，將被害人張丁仁強押上車之行為，認張秋龍、乙○○
係與丙○○、甲○○共同非法持有系爭槍、彈，亦犯槍砲彈藥刀
械管制條例第七條第四項之未經許可持有手槍等罪；然乙○○、
張秋龍之該被訴違反槍砲彈藥刀械管制條例罪嫌部分，經第一審
審理結果，係認並無積極證據足資認定，而予以判決無罪，並經
原審（上訴審）駁回檢察官之該部分上訴而告確定，有各該第一
審及原審判決可稽。準此，乙○○、張秋龍與丙○○、甲○○共
同犯本件強盜殺人罪，並未與丙○○、甲○○共同持有系爭槍、
彈，即無攜帶該槍、彈犯罪之情事。原判決事實欄亦未記載乙○
○、張秋龍係與丙○○、甲○○共同持有系爭槍、彈；乃於理由
卻謂「丙○○、甲○○、乙○○及共同被告張秋龍四人，為自己
不法之所有結夥三人以上，持具殺傷力之改造手槍、棍棒、手銬
等在客觀上可作為兇器使用之物，強押被害人張丁仁，再以強暴
脅迫之方法命張丁仁交付（新台幣）三十萬元之財物……核被告
等之所為，係犯刑法第三百三十條第一項之罪」等語（見原判決
第二四頁），似認定乙○○、張秋龍犯本件之罪，並有與丙○○
、甲○○共同持有系爭槍、彈兇器之情事，而與其事實欄之記載
不符，認事用法自欠允洽。三、科刑之判決書，其宣示之主文，
與所載之事實及理由，必須互相適合，否則即屬理由矛盾。警方
於案發後查扣丙○○、甲○○非法持以犯本件強盜殺人案之系爭
槍、彈，丙○○、甲○○係共同未經許可持有中共NORINCO 廠製
213B型（警詢、扣押筆錄誤載為2133型）、口徑9mm 之制式半自
動手槍一枝（含彈匣乙個，內有子彈六發），及義大利 BERETTA
廠製92FS型、口徑9mm 制式半自動手槍一枝（含彈匣乙個，內有
子彈七發），且上開槍、彈經送交鑑定結果，認均具殺傷力，有
卷附九十二年八月三十一日台南縣警察局刑事警察隊扣押筆錄及
扣押物品目錄表、甲○○警詢筆錄、內政部警政署刑事警察局九
十二年十一月二十四日刑鑑字第０九二０一六九七九０號槍彈鑑
定書可稽（見第九六三一號偵查卷(一)第五六至五八、六一、六二
頁，同號偵查卷(四)第六二頁），事實應屬無訛。原判決理由載稱
：「附表一所示之槍、彈均為違禁物，應依刑法第三十八條第一
項第一款規定，均予宣告沒收」等語（見原判決第二八頁），並
於判決主文諭知：「扣案如附表一所示之物沒收」；然附表一之
「槍枝及彈藥」欄，僅記載：「中共NORINCO廠製213B 型，口徑
9mm之制式半自動手槍（含彈匣乙個）一枝」、「義大利BERETTA
廠製92FS型，口徑9mm 制式半自動手槍（含彈匣乙個）一枝」，
「沒收」欄依序亦載稱：「9mm 之制式半自動手槍（含彈匣乙個
）一枝沒收」、「9mm 之制式半自動手槍（含彈匣乙個）一枝沒
收」（見原判決第三０頁），其中之扣押物及沒收物，均無扣案
子彈之記載，其關於扣案子彈之沒收，事實、理由及主文之記載
均非一致，亦屬理由矛盾。四、乙○○所犯本件之強盜殺人案件
，並無參與持有系爭槍、彈而違反槍砲彈藥刀械管制條例之情事
，且該部分被訴犯行業經法院判決無罪確定，已如前述，則丙○
○、甲○○之持有系爭槍、彈，自屬與乙○○之參與犯罪行為完
全無關；系爭槍、彈既非乙○○所有或持有，抑或為其違反槍砲
彈藥刀械管制條例之他共同正犯所有或持有供犯罪所用或預備之
物，即與其參與本件強盜殺人之行為並無直接關係，無從在其所
犯本件強盜殺人罪內宣告沒收，原判決竟於乙○○之罪刑下，併
諭知沒收系爭槍、彈，自屬欠缺事實及理由之依據，難認適法。
五、證人張哲榮（張丁仁之胞弟）於九十二年九月十五日檢察官
偵查中，經依證人訊問並命具結而供述：「九十二年八月十七日
下午二時三十分許，甲○○來我家，說是我哥叫他來拿錢的，我
說錢在我媽媽那裡，甲○○是駕駛張丁仁的車子來」等語，另於
同年月十七日於偵查中之供述，則未經具結（見第九六三一號偵
查卷(三)第三三至三八、四五、四六頁）。原判決理由卻謂「證人
張哲榮於警、偵訊（除張哲榮於九十二年十一月十七日之偵訊）
之供述證據，未經具結，並經被告乙○○於本院異議，故該部分
之供述證據不具證據能力。」（見原判決第六頁，理由壹、一）
，嗣又引用張哲榮於九十二年九月十五日於偵查中之證詞，作為
論斷事實之依據（見原判決第九頁）。其對於張哲榮上開證詞證
據能力之論斷，與卷內資料不符，並前後齟齬，併有可議。以上
或為上訴意旨所指摘，或為本院得依職權調查之事項，應認原判
決仍有撤銷發回更審之原因。原判決關於不另諭知上訴人等公訴
不受理部分，依公訴意旨與前揭有罪部分有裁判上一罪關係，因
審判不可分原則，應一併發回，附予敘明。
據上論結，應依刑事訴訟法第三百九十七條、第四百零一條，判
決如主文。
中    華    民    國  九十八  年    一    月  二十二  日
                      最高法院刑事第十庭
                          審判長法官  邵  燕  玲
                                法官  李  伯  道
                                法官  孫  增  同
                                法官  李  英  勇
                                法官  洪  昌  宏
      本件正本證明與原本無異
                                      書  記  官
中    華    民    國  九十八  年    二    月    三    日
                                                      Ｑ


司法院資訊處製作；財團法人民間司法改革基金會備份。
